臺灣屏東地方法院民事判決
111年度簡上字第84號
上  訴  人  林沛綺  
            林偉城  
共      同
訴訟代理人  黃政雄律師
被上訴人    陳阮美智
            施阮伸  
            阮得茂  
            阮德勝  
            阮嘉賢  
            阮嘉煌  
            阮嘉慶  
            洪清進  
            洪瑋陽  
            洪千加  
            阮張金花即阮德春之繼承人

            阮智琳即阮德春之繼承人

            阮浚峰即阮德春之繼承人

            阮慧娥即阮德春之繼承人

上列當事人間請求塗銷抵押權登記等事件，上訴人對於民國111
年1月4日本院潮州簡易庭110年度潮簡字第649號第一審判決提起
上訴，本院於民國111年11月30日言詞辯論終結，判決如下：
    主      文
原判決關於駁回上訴人後開第二項之訴部分及該部分訴訟費用之
裁判均廢棄。
上開廢棄部分，被上訴人應就其被繼承人阮四所遺坐落屏東縣○○
鄉○○段00地號土地，於民國七十年九月十九日設定擔保債權總金
額新臺幣五萬元，存續期間自民國七十年七月二十七日至七十年
十月二十六日，清償日期民國七十年十月二十六日之之抵押權，
辦理繼承登記後予以塗銷。
第一審（除確定部分外）、第二審訴訟費用由被上訴人連帶負擔
。
    事實及理由
壹、程序事項：
　　本件被上訴人均經合法通知（有送達證書在卷可查，見本院
    卷第252至265頁），均未於最後言詞辯論期日到場，核無民
    事訴訟法第386 條各款所列情形，爰依上訴人聲請，由其一
    造辯論而為判決。
貳、實體部分　　
一、上訴人於原審起訴主張：上訴人為如附表所示之土地共有人
    ，各該土地存有如附表所示之抵押權（以下合稱系爭抵押權
    ），系爭抵押權擔保債權清償日期為民國70年10月26日，故
    債權請求權至85年10月27日罹於民法第125條之15年時效，
    系爭抵押權嗣於90年10月27日因未實行而消滅。又訴外人即
    抵押權人阮四於86年6月30日死亡，其繼承人為被上訴人，
    其中附表編號1土地前經本院109年度訴字第217號（下稱另
    案）判決予以分割，被上訴人繼承之系爭抵押權依民法第82
    4條之1第2項第3款移存上訴人分得部分(即如附圖二所示編
    號A、D部分土地)，且被上訴人應就系爭如附表編號1所示之
    抵押權辦理繼承登記後，始得處分，爰依民法第767條第1項
    規定提起本件訴訟，並聲明：被上訴人應就系爭如附表編號
    1所示之抵押權辦理繼承登記後予以塗銷。
二、被上訴人於原審則未於言詞辯論期日到場，亦未提出書狀作
    何聲明或陳述。
三、本件原審為上訴人部分勝訴部分敗訴之判決，上訴人就敗訴
    部分不服，提起上訴，除引用原審之陳述外，於本院補充陳
    述略以：雖系爭土地業經本院109年度訴字217號分割共有物
    判決確定，但該判決記載系爭土地之抵押權轉載至上訴人二
    人分得土地之附圖二所示編號A、D部分土地，故上訴人仍為
    土地所有權人，系爭抵押權仍存在於上訴人2人分得之土地
    ，且超過時效予除斥期間，故認有塗銷之必要，因此原審判
    決有誤等語。並於本院聲明：㈠原判決不利上訴人部分廢棄
    。㈡上開廢棄部分，被上訴人應就如附表編號1所示抵押權，
    辦理繼承登記後予以塗銷。
四、被上訴人未於言詞辯論期日到場，亦從未提出任何書狀為聲
    明或陳述。
五、得心證之理由：
　㈠、按請求權，因15年間不行使而消滅。但法律所定期間較短
      者，依其規定。以抵押權擔保之債權，其請求權已因時效
      而消滅，如抵押權人，於消滅時效完成後，5 年間不實行
      其抵押權者，其抵押權消滅。所有人對於無權占有或侵奪
      其所有物者，得請求返還之。對於妨害其所有權者，得請
      求除去之。有妨害其所有權之虞者，得請求防止之。因繼
      承、強制執行、徵收、法院之判決或其他非因法律行為，
      於登記前已取得不動產物權者，應經登記，始得處分其物
      權。民法第125 條、第880 條、第767 條第1 項、第759
      條分別定有明文。
　㈡、本件上訴人主張之事實，據其提出土地登記謄本、戶籍謄
      本(見原審卷第42至45頁)、繼承系統表(見原審卷第25頁)
      及繼承情形查詢結果(見原審卷第73頁)附卷可稽；被上訴
      人對於上訴人主張之事實，已於相當時期受合法之通知，
      而於言詞辯論期日不到場，亦未提出準備書狀爭執，依民
      事訴訟法第280條第3項前段準用同條第1 項前段規定，應
      視同自認，則原告主張之事實，堪信為實在。是以，系爭
      如附表編號1所示抵押權所擔保之債權，其15年之請求權
      時效自70年10月27日起算，已於85年10月27日完成，而抵
      押權人阮四並未於消滅時效完成後5 年內實行系爭抵押權
      ，依民法第880 條規定，系爭抵押權即歸於消滅，其抵押
      權設定登記對上訴人於系爭土地之所有權，自屬有所妨害
      。嗣阮四於86年6月30日死亡，被上訴人為阮四之繼承人
      ，迄未就系爭如附表編號1所示抵押權辦理繼承登記，而
      塗銷抵押權性質上為處分行為，被上訴人非經辦理繼承登
      記，不得塗銷，則上訴人於訴訟中，一併請求被上訴人辦
      理繼承登記，符合訴訟經濟原則，於民法第759 條之旨趣
      亦無違背。從而，上訴人依民法第767 條第1 項規定，請
      求被上訴人就系爭如附表編號1所示抵押權辦理繼承登記
      ，並將該如附表編號1所示抵押權登記予以塗銷，於法洵
      屬有據。
　㈢、末，屏東縣○○鄉○○段00地號土地雖業經判決分割，然仍無
      礙辦理塗銷，業經屏東縣東港地政事務所111年7月20日屏
      港地一字第11130403900號函(見本院卷第177頁)函覆在案
      ，附此敘明。
四、綜上所述，本件上訴人依民法第767 條第1 項規定，請求被
    上訴人就如附表編號1所示抵押權辦理繼承登記，並將該抵
    押權登記予以塗銷，為有理由，應予准許。原審為上訴人此
    部分敗訴之判決，尚有未洽，上訴意旨指摘原判決不當，求
    予廢棄改判，為有理由。爰由本院予以廢棄，改判如主文第
    2項所示。
據上論結，本件原告之訴為有理由，依民事訴訟法第385 條第1 
項前段、第436條之1第3項、第450條、第85條第2 項，判決如主
文。
中　　華　　民　　國　　111 　年　　12　　月　　14　　日
                  民事第一庭  審判長法  官  潘快
                                    法  官  郭欣怡
                                    法  官  薛侑倫
以上為正本，係照原本作成。
本判決不得上訴。
中　　華　　民　　國　　111 　年　　12　　月　　14　　日
                                    書記官  沈詩雅
附表：
編 號 土地坐落地號 抵押權設定明細 1 屏東縣○○鄉○○段00地號土地  登記次序：0000-000 收件年期：070年 字號：東地字第013989號 登記日期：070年09月19日 登記原因：設定 權利人：阮四 債權額比例：1分之1 擔保債權總金額：50,000 元 存續期間：自070 年07月27日起至070 年10月26日 清償日期：070 年10月26日 標的登記次序： 0016  0017 設定權利範圍：6分之1 設定義務人：林陳春蓮 2 屏東縣○○鄉○○段000地號土地  登記次序：0000-000 收件年期：070年 字號：東地字第013989號 登記日期：070年09月19日 登記原因：設定 權利人：阮四 債權額比例：1分之1 擔保債權總金額：50,000 元 存續期間：自070 年07月27日起至070 年10月26日 清償日期：070 年10月26日 標的登記次序： 0010  0011 設定權利範圍：6分之1 設定義務人：林陳春蓮 3 屏東縣○○鄉○○段000地號土地 登記次序：0000-000 收件年期：070年 字號：東地字第013989號 登記日期：070年09月19日 登記原因：設定 權利人：阮四 債權額比例：1分之1 擔保債權總金額：50,000 元 存續期間：自070 年07月27日起至070 年10月26日 清償日期：070 年10月26日 標的登記次序： 0014  0015 設定權利範圍：6分之1 設定義務人：林陳春蓮 4 屏東縣○○鄉○○段000地號土地 登記次序：0000-000 收件年期：070年 字號：東地字第013989號 登記日期：070年09月17日 登記原因：設定 權利人：阮四 債權額比例：1分之1 擔保債權總金額：50,000 元 存續期間：自070 年07月27日起至070 年10月26日 清償日期：070 年10月26日 標的登記次序： 0014  0015 設定權利範圍：6分之1 設定義務人：林陳春蓮